臺灣臺中地方法院刑事判決
110年度易字第2382號
聲  請  人  臺灣臺中地方檢察署檢察官
被      告  陳致曉



選任辯護人  林石猛律師
            林楷律師
上列被告因妨害公務等案件，經檢察官聲請以簡易判決處刑（11
0年度偵字第11870號），本院簡易庭認不宜逕以簡易判決處刑，
改由本院依通常程序審理，判決如下：
    主  文
陳致曉無罪。
　　理  由
一、聲請意旨略以：被告陳致曉於民國109年10月28日14時18分
    許，在臺中市○○區○○路0段000號3樓臺中市政府環境保護局
    （下稱臺中市環保局）3樓簡報室，於臺中市環保局綜合計
    畫科科長即告訴人陳忠義執行「東勢豐原快速道路環境影響
    評估專案小組初審會議」之簽到流程時，竟基於侮辱公務員
    及公然侮辱之犯意，手指著公務員即告訴人對其辱罵「
　　絕子絕孫」等語，足以貶損告訴人之名譽。因認被告涉犯刑
    法第140條第1項前段侮辱公務員、同法第309條第1項公然侮
    辱等罪嫌等語。
二、按犯罪事實應依證據認定之，無證據不得認定犯罪事實；不
    能證明被告犯罪者，應諭知無罪之判決，刑事訴訟法第154
    條第2項、第301條第1項定有明文。此所謂認定犯罪事實之
    證據，無論其為直接或間接證據，均須達於通常一般人均不
    致有所懷疑，而得確信其為真實之程度，始得據為有罪之認
    定（最高法院76年台上字第4986號判例意旨參照）。次按憲
    法第11條規定人民之言論自由應予保障，鑑於言論自由有實
    現自我、溝通意見、追求真理、滿足人民知的權利，形成公
    意，促進各種合理的政治及社會活動之功能，乃維持民主多
    元社會正常發展不可或缺之機制，國家應給予最大限度之保
    障，僅為保護個人名譽、隱私等法益及維護公共利益時，得
    依刑法公然侮辱罪、誹謗罪等法律規定，對言論自由依其傳
    播方式為適當合理之限制。而刑法上所規範「侮辱」行為乃
    係不指摘具體事實而從事可能貶損他人社會評價之一切輕蔑
    人之行為，與同法所規範以指摘、傳述足以損害他人名譽之
    具體事件為要件之「誹謗」行為相較，二者雖均以他人之名
    譽及人格尊嚴為保護之法益，然前者係以非具體指摘特定事
    實之行為為其規範對象，行為人不得援引言論自由為其免責
    之抗辯。另以善意發表言論，對於可受公評之事，而為適當
    之評論者，不罰，刑法第311條第3款亦有明文；此係誹謗罪
    之阻卻違法事由，針對特定事項，依個人價值判斷提出之主
    觀意見、評論或批判，此種「意見表達」若未逾越必要之範
    圍程度者，即應屬同法第311條第3款所定免責事項，亦即所
    謂「合理評論原則」之範疇（最高法院95年度台上字第457
    號判決意旨參照）。又刑法第140條侮辱公務員或公署罪雖
    未如同法妨害名譽罪章設有「善意發表言論不罰」之規定，
    然因本質上同為限制人民言論自由之規定，且侮辱性言論通
    常難以證明為真實，司法實務上針對妨害名譽罪所發展之「
　　合理評論原則」、「實際惡意原則」於侮辱公務員或公署罪
    責上亦應有其適用。
三、聲請意旨認被告涉犯上開罪嫌，無非係以現場蒐證錄影檔案
    及光碟、現場蒐證照片、臺中市環保局在職證明書、開會通
    知單、旁聽人員簽到單、譯文及臺灣臺中地方檢察署檢察事
    務官勘驗報告等件為其主要論據。
四、訊據被告堅決否認有何侮辱公務員及公然侮辱等犯行，辯稱
　　：環評會議之前應具備現地勘查的程序，在該程序中環評委
    員應該要去但未去，已讓居民不滿，在環評會議前臺中市環
    保局還讓認同的里長及民意代表派的人把網路登記發言程序
    名額占滿讓他們發言，使真正有意見的人無法出席發言，伊
    等認為這有很大的爭議，伊當時完整的語句是「掠奪人民土
    地，絕子絕孫」，這是臺灣土地聯盟在任何包括示威遊行或
    記者會場合都會講的，伊講這些話的心態是在勸政府向善，
    伊完全不認識告訴人，怎會辱罵他，且邏輯上必須要先確定
    是掠奪人民土地後才認為有絕子絕孫，伊沒有侮辱公務員及
    公然侮辱的犯意等語；辯護人則為其辯稱：被告當時是在批
    判、質疑臺中市環保局所作所為形同掠奪人民土地，依傳統
    觀念是會有報應存在的，這也是他們土地正義行動聯盟所用
    口號標語，並非針對告訴人個人辱罵，不具妨害名譽故意，
    且是為公益事件對政府代替民眾發聲，無真實惡意等語（見
    易卷第29至30、49、123至124頁）。
五、經查：
　㈠被告係台灣土地正義行動聯盟理事長，告訴人則為臺中市環
    保局綜合計畫科科長，負責督導臺中市○○○於○○○○○○○○○○○○○
    ○○○○○○道0號豐勢交流道聯絡道計畫）第二階段環境影響評
    估報告書」專案小組初審會議之簽到流程，被告曾於該簽到
    流程中，因認臺中市環保局安排簽到及發言之程序有瑕疵，
    而在特定多數人得以共見共聞之上開簡報室手指著告訴人表
    示「絕子絕孫」等語，為被告所不爭執，並據證人即告訴人
    於檢察事務官詢問及本院審理中證述明確（見偵卷第61至62
    頁、易卷第112至118頁），另有現場錄影畫面擷圖及譯文、
    告訴人之身分在職證明資料、臺中市環保局網頁列印資料、
    臺中市環保局開會通知單、旁聽人員簽到單、發言候補登記
    單、臺灣臺中地方檢察署檢察事務官勘驗報告、本院勘驗筆
    錄及擷圖各1份附卷可查（見偵卷第11、16至25、93頁、易
    卷第61至103、106至111頁），此部分事實固堪認定。
　㈡惟經本院勘驗卷附上開簽到流程現場錄影畫面，可見現場除
    被告、告訴人等工作人員外尚有其餘民眾，人數非少，且現
    場雖因在場人等多有同時喊叫之情形而難以清楚辨識全部發
    言內容，然仍可見被告於手指著告訴人表示「絕子絕孫」等
    語前，即曾以手指向告訴人表示「你們在玩假民意」、「掠
    奪人民土地」等語，其餘民眾亦曾接連表示「沒有人民喔，
    都是民代喔」、「玩什麼假民意」、「我只有那塊土地，要
    我要怎麼生活」、「掠奪人民土地」、「絕子絕孫」等語，
    且同曾有以手指向告訴人說話之情形，告訴人則與其等對話
    表示「你等一下要不要發言」、「沒有你們的名字」、「現
    在那個登記發言的人才能進去」、「不要比我」等語，此後
    被告復曾提及「要搶人民土地」等語，現場其餘民眾則表示
    「誰規定的」、「什麼都保護他們」、「你有土地嗎」、「
　　東勢人嗎」、「有夠過分的」、「這是什麼程序啊」等語，
    有前揭本院勘驗筆錄及擷圖存卷可參（見易卷第61至103、1
    07至111頁）。則綜觀上開現場爭執情形，結合被告前開一
    再提及「你們在玩假民意」、「掠奪人民土地」、「要搶人
    民土地」等語意脈絡，已足見被告前開所辯尚非全然無據，
    其當時向告訴人發言之本意應係在具體指摘其所認臺中市環
    保局安排前揭簽到及發言程序存有瑕疵之事實，其指摘之內
    容客觀上均足使一般人可以具體理解、辨識其意義，且得證
    明真實與否，應係對具體之事實所為指摘。從而，被告雖於
    上開發言過程中一併手指著告訴人表示「絕子絕孫」等語，
    因此部分所言均與上開所指摘程序瑕疵之事實緊密連結，應
    堪信係被告依其個人價值判斷對其上開指摘之具體事實所提
    出主觀之評論，參以被告及現場其餘民眾係多次反覆呼喊「
　　掠奪人民土地、絕子絕孫」等語，台灣土地正義行動聯盟於
    其他抗議場合所舉旗幟上亦載有「掠奪土地」、「絕子絕孫
　　」等文字，有被告提出於其他抗議場合之現場照片1份存卷
    可佐（見易卷第51至57頁），亦堪認其慣用此等語句表達不
    滿及訴求。是以，上開聲請意旨所指文字應認係被告個人意
    見之表達，並非未指摘具體事實而刻意對告訴人為抽象之辱
    罵，與專以貶損他人尊嚴為目的之侮辱性言詞有別；聲請意
    旨僅以被告上開所言即認定被告係在公然侮辱告訴人，並非
    可採。又稽之上開初審會議開會時確實設有委員及列席單位
    以外登記發言表達意見之規則，並就登記發言表達意見之次
    數、時間及人數設有限制，而被告係在發言候補登記單上簽
    名而列為候補等情，有前揭臺中市環保局開會通知單、發言
    候補登記單在卷可參（見偵卷第20、24頁），可徵被告前開
    所述登記發言名額已滿乙情亦非憑空捏造；而上開初審會議
    之簽到及發言程序事項顯係社會公共事務，應非不可受公評
    之事，倘該等程序確有被告等人所指前開瑕疵，將影響環境
    影響評估機制之健全運作，並損及利害關係人之權益，可徵
    被告發表上開言論存有表示自身強烈不認同臺中市環保局之
    安排及吸引社會大眾關注之目的，兼及表達其情緒之不滿，
    並非惡意而純為損害告訴人之名譽。從而，被告針對上開可
    受公評之事實而依個人主觀價值判斷「絕子絕孫」等評論意
    見，其用語雖尖銳而負面，然本諸前揭憲法對於言論自由機
    制之高度保障，仍難認被告上開意見之表達已逾越合理必要
    之範圍，未達於應以刑罰相繩之程度。
六、綜上所述，聲請意旨所提出上述證據，其證明仍未達於超越
    合理懷疑之程度。本案依現存證據資料，經綜合評價調查證
    據之結果，既不能使本院形成被告犯有本案侮辱公務員及公
    然侮辱等犯行之確切心證，揆諸前揭說明，被告被訴前揭犯
    行應屬不能證明，依法應諭知其無罪之判決。
據上論斷，應依刑事訴訟法第452條、第301條第1項，判決如主
文。
本案經檢察官陳信郎聲請以簡易判決處刑，檢察官朱介斌到庭執
行職務。
中　　華　　民　　國　　111 　年　　3 　　月　　1 　　日
                  刑事第十三庭  法  官  陳怡秀
以上正本證明與原本無異。
如不服本判決應於收受送達後20日內向本院提出上訴書狀，並應
敘述具體理由；其未敘述上訴之理由者，應於上訴期間屆滿後20
日內向本院補提理由書（均須按他造當事人之人數附繕本）「切
勿逕送上級法院」。
告訴人或被害人如不服判決，應備理由具狀向檢察官請求上訴，
上訴期間之計算，以檢察官收受判決正本之日起算。
　　　　                       書記官  陳倨篁
中　　華　　民　　國　　111 　年　　3 　　月　　1 　　日